【裁判字號】    98,訴,108
【裁判日期】    990730
【裁判案由】    返還定期存款
【裁判全文】
臺灣臺南地方法院民事判決               98年度訴字第108號
原      告  戊○○
訴訟代理人  汪玉蓮律師
被      告  京城商業銀行股份有限公司
法定代理人  庚○○
訴訟代理人  甲○○
            丙○○
上列當事人間返還定期存款事件，經本院於民國99年7月28日言
詞辯論終結，判決如下：
    主  文
被告京城商業銀行股份有限公司應給付原告新台幣貳佰柒拾柒萬
柒仟參佰陸拾陸元及自民國98年2月11日起至清償日止，按年息
百分之五計算之利息。
原告其餘之訴駁回。
訴訟費用由原告負擔十分之一，餘由被告負擔。
本判決於原告以新台幣玖拾貳萬伍仟元為被告供擔保後，得假執
行。
原告其餘假執行之聲請駁回。
    事實及理由
壹、程序部分：按「訴狀送達後，原告不得將原訴變更或追加他
    訴。但有下列各款情形之一者，不在此限：二、請求之基礎
    事實同一者。七、不甚礙被告之防禦及訴訟之終結者。」，
    民事訴訟法第255條第1項第2、7款定有明文。本件原告起訴
    時雖主張解除兩造之消費寄託關係，嗣後原告主張撤銷申購
    系爭連動債之意思，原契約已經撤銷，應屬無效，故自得依
    不當得利及侵權行為之法則，請求被告給付新台幣（下同）
    2,814,500元及自起訴狀繕本送達翌日起至清償日止，按年
    息百分之5計算之利息。嗣後追加主張被告有違反信託法第
    22條及民法委任契約規定，應依債務不履行之法則，負損害
    賠償責任，核其追加請求之基礎事實均係被告未告知系爭連
    動債不保本及風險屬性事項，依民事訴訟法第255條第1項第
    2、7款規定，自應予准許。
貳、實體部分：
一、原告起訴主張：
  (一)被告利用鹽行分行行員丁○○，於原告97年3月18日赴該行
    開戶欲辦理新台幣定期存款，向原告稱亦可寄存澳幣，於原
    告97年03月19日將錢由他行匯過去，97年03月20日赴該行欲
    辦台幣定存時，丁○○向原告詐稱可購買二年期澳幣定期存
    款，除可獲得年利率6.8%之利率外，還可保本保息，且要先
    換美金，被告公司行員卻利用此機會出具三張文件，告知一
    張是存澳幣定存的時候用，二張是屆期領回定存的時候用，
    上面並載明二年期澳幣定息保本，並書立「3/20美金30.694
    買澳28.145→10萬澳幣→台幣2,814,500年利率6.8%固定，
    市場澳／美金0.9144」，之字條交原告收存，讓原告誤以為
    係存放二年澳幣定期存款，固定之年利率6.8%，而陷於錯誤
    於97年3月20日在文件上簽名。
  (二)原告於起訴前，曾多次詢問被告為何所辦理之「2年期澳幣
    定期存款」，遭改換成購買「雷曼兄弟之連動債」，茲將被
    告當時之辯解，及原告辦理「2年期澳幣定期存款」之始末
    ，敘述如后:
    1.原告幼年家貧，雖學歷為國小畢業，但幾乎不認識字，只
      會寫自己名字及一些較簡單的字句；復以年齡已長，視力
      早已退化，雖有老花，但因幾乎不識字，不會閱讀，日常
      生活少有使用文字之可能，故無配戴老花眼鏡，平日若有
      需要使用文字時，多係仰賴他人之幫助。
    2.原告於97年3月18日，前往位於台南縣永康市○○○路54
      號之京城銀行鹽行分行，向行員丁○○表明自己不識字，
      並詢問如何辦理台幣定期存款，及填寫定期存款資料，詢
      問完後，向其表明二日內會將資料準備好，再前來辦理定
      期存款手續。
    3.原告於97年3月20日，再次前往時，行員丁○○向原告稱
      ，可將原來欲辦理台幣定期存款之金額，挪出部分另外購
      買「2年期澳幣定期存款」，除可獲得年利率6.8%之較高
      額利率，還可以保本保息。原告聽聞辦理澳幣定期存款可
      獲得較高利率，又得以保本保息，故允諾另外辦理「2年
      期澳幣定期存款」。行員丁○○出具「特定金錢信託投資
      國內／境外基金」暨「特定金錢信託投資國外有價證券」
      申請書乙份要求原告簽名。
    4.因原告於97年3月20日曾告知行員丁○○，曾將存款存於
      其他銀行，卻被理財專員強力推銷購買基金而虧損之前例
      ，故當丁○○所出具之申請單上出現「基金」二字時，原
      告再次向其表明當日僅係辦理「台幣定期存款」及「澳幣
      定期存款」，而無購買基金等其他商品之意願。因原告不
      識字，為求慎重，要求丁○○須另以紙張繕寫原告辦理之
      澳幣定期存款內容，故丁○○親筆繕寫: 「3/20美金30.
      694，買澳28.145，市場澳／美金0.9144，10萬澳幣→台
      幣2,814,500年利率6.8%固定」等字樣並蓋章，致原告不
      疑，陷於誤信，而將上開金額給付予丁○○，並在丁○○
      所提出之原告不識內容物為何之文書上簽名。
    5.97年四月初，原告向女兒歐陽慧提起辦理澳幣定期存款事
      ，因女兒歐陽慧擔心已原告不識字被騙，故致電行員丁○○，詢問其關於澳幣定期存款事，行員丁○○再次稱:原
      告所辦理的僅係單純2年期澳幣定期存款」，不需搭配「
      基金」或「連動債」之商品，所以辦理澳幣定期存款確實
      可以保本。嗣於97年08月26日原告之夫發現對帳單上出現
      基金及連動債字眼，認為有疑義，前往鹽行分行再次向行
      員丁○○詢問，丁○○堅稱對帳單上之商品只要看〝二年
      期澳幣定期保本保息〞即可，〝連動債〞三字可不看，故
      丁○○再次在前次親筆繕寫之紙條上，另加註「保本保息
      」及97年08月26日等字樣，讓原告更深信原告所存澳幣為
      保本保息。於當日原告將存摺要丁○○整理一下，以便瞭
      解利息大約有多少? 結果己○○將存摺拿走，騙說要寄到
      台北換存摺，不敢當天整理給原告 (然97年03月20日開戶
      用的存摺都還沒用到，為何08月26日要重新換新存摺)，
      結果是97年09月18日雷曼兄弟倒閉後叫原告去銀行，己○○才將新存摺還給原告，原告一看新的存摺也是97年08月
      26日說換好登記利息入1725元，為何騙原告說要將存摺寄
      到台北去換(總公司是在台南市○○路)，或許存摺裡利息
      部份有寫基金的文字，其怕被原告與原告先生發現，97年
      08月26日才不敢將存摺整理後交給原告。
    6.惟97年9月18日接獲被告銀行通知前往參加雷曼兄弟連動
      債商品說明會時，始知被告銀行將原告所欲辨理之二年期
      澳幣定期存款，變成購買雷曼兄弟之連動債。故原告顯被
      詐欺才在「特定金錢信託投資國內／境外基金」暨「特定
      金錢信託投資國外有價證券申請書」簽名，原告97年03月
      20日並無購買連動債之意思，已以98年8月17日嘉義中山
      路郵局第326號存證信函撤銷上開購買連動債締約之意思
      表示，被告並於98年08月18日收受。
    7.事經原告向被告京城銀行反應後，被告派其鹽行分行經理
      徐敬忠，於97年9月30日前往原告家中致歉，惟談及賠償
      時，則改辯稱其行員丁○○並無過失，所有作業程序均係
      依照申請書內容約定；至97年10月17日，被告京城銀行再
      派債務管理部兼秘書室經理乙○○，與原告聯繫賠償事宜
      ，其表示若原告願意接受匯率差之漲跌，並簽立保密條款
      ，保證不將賠償內容告知第三人，則願意賠償原告之損失
      。由上述均能證明，被告京城銀行承認其行員丁○○作業
      程序異常，致原告在誤信之情形下簽訂申請書才會與原告
      商討賠償事宜。
  (三)另關於原告另外在兆豐國際商業銀行投資情形，敘述如下:
    1.原告於94年起將錢存放在「兆豐國際商業銀行」沒有使用
      ，且又不會理財，那時候副理開始建議原告將大部份的錢
      請行員做保本投資型配息。嗣於97年02月間去兆豐銀行領
      生活費時，見到副理林月淑，副理才說起有一種投資型商
      品，配息不錯，她本身也證明有買，叫原告可以買，並叫
      原告和她同買進同賣出，她會幫原告操作，原告感覺她很
      關心原告，並因有十年客戶交情而相當信任副理，心想其
      會幫原告操作，才放心跟進去買，就直接在契約書上簽名
      ，第一次於97年02月22日買一萬元美金。後來，於97年04
      月間，行員叫原告將以前所買之狗來富貴停掉，原告為了
      方便自己之記憶，才將停掉之錢及另外帳戶內之錢提出購
      買l萬元美金，集中讓副理操作。
    2.故原告於97年02月及04月在兆豐銀行購買穩健雙配美林基
      金連動債，自己也不懂，係信任副理林月淑 (因原告在該
      行出入已十幾年)，其稱跟伊買進，賣出，其會幫原告操
      作，原告才購買，與本件被告銀行情形不同，本件原告97
      年3月18日係初次到京城銀行，行員的確稱係澳幣定存且
      保本保息，與台幣定存一樣，只有二年到期後澳幣換台幣
      匯率差之問題，完全沒風險，原告才購買，若其有跟原告
      講連動債，原告怎會提出本件訴訟?
  (四)1.本件契約被告公司下單之己○○並未告知風險而丁○○亦
      僅告知原告為「保本保息，利息固定，年利率6.8%，申請
      書亦未寫連動債，故關於連動債之契約雙方意思並不合致
      ，契約不成立。
    2.退萬步言，若認為契約成立，如原告準備書狀所言：丁○○向原告稱係「保本保息」，未告知風險，使原告陷於錯
      誤而簽約，原告已撤銷意思表示，被告於98年08月18日收
      文之存證信函，契約應自始無效。
    3.另再退萬步言，若認契約有效，關於證券交易法第20條第
      一項規定：有價證券之募集、發行、私募或買賣，不得有
      虛偽、詐欺或其他足致他人誤信之行為。違反前項規定者
      ，對於該有價證券之善意取得人或出賣人因而所受之損害
      ，應負賠償責任，故本件另依證券交易法第二十條第一項
      規定，原告因被告公司人員詐欺及其他足致原告誤信之行
      為而發生之損害，被告自應負損害賠償責任。
    4.另依信託法第22、23條及民法第535、544條規定被告應依
      信託法第22條及民法第535條後段規定，就受託或受任之
      事務盡善良管理人之注意義務，為其竟未充分告知系爭連
      動債之具體內容及不保本特性，而告知原告可保本息，且
      於97年08月才寄送對帳單，於97年08月26日原告先生發現
      為何多了連動債，與原告至銀行時，己○○與丁○○還告
      知原告連動債三個字不要看，陳婉如並在紙條上註明「保
      本保息」，致原告受有損害，故依上開規定及依證券交易
      法第20條第1項規定，被告自應負損害賠償責任。被告所
      購買之澳幣已變成無價值，被告應賠償原告如訴之聲明之
      金額。
  (五)參照高等法院98年度上易字第299號判決。雖有在說明書及
    特約文件上蓋章，充其量僅能證明有用印之事實，惟仍不足
    以據為證明被告銀行之丁○○及己○○有為充分說明系爭連
    動債之性質及風險以及原告有詳細閱讀上開文件內容，被告
    所提供之產品說明書及特約事項文件之定型化契約記載格式
    ，其文字明顯細小且排列緊密，並夾雜英文資料，實難立即
    得以知悉重要內容(況己○○自承並未告知風險，而丁○○
    於錄音亦自承未告知風險)，甚至丁○○寫給原告之紙條為
    「保本保息」，自難依上開說明書及特約上文件有告訴人之
    印文，即認定被告方面有盡上開說明及告知義務。而被告98
    年12月17日所提被證五係其排版之資料，亦難據該資料即認
    被告有寄發訊息通知被告，故上開資料不能當作被告有力之
    認定。
  (六)並聲明：1.被告應給付原告2,814,500元，及自起訴狀繕本
    送達翌日起，至清償日止，按週年利率百分之五計算之利息
    ；2.原告願供擔保，請准宣告假執行；3.訴訟費用由被告負
    擔。
二、被告則以：
  (一)按「當事人主張有利於己之事實，就其事實有舉證之責任。
     」此於民事訴訟法第277條定有明文。按解釋契約，固須探
    求當事人立約時之真義，不能拘泥於契約之文字，但契約文
    字已表示當事人真意，無須別事探求者，不得反捨契約文字
    而更為曲解，此於最高法院17年上字第118號著有判例，合
    先敘明。
  (二)經查，原告主張97年3月21日於被告銀行申請投資之澳幣二年
    期定息保本連動債 (以下稱系爭產品)所簽立之連動債契約 (
    以下稱系爭契約)，因意思表示未一致，故系爭契約不成立乙
    事，茲就兩造所列之爭執事項答辯如后：
    1.被告有無告知原告系爭產品非二年期澳幣定期存款而是雷
      曼兄弟的連動債?
      (1)經查，原告以第三人丁○○未於「特定金錢信託投資國
        內／境外基金」暨「特定金錢信託投資國外有價證券」
        申請書 (以下簡稱系爭申請書)上填寫「連動債」三個
        字為由，主張被告未告知投資產品之名稱，然被告銀行
        確實已於下列時點告知在案:
        於97年3月18日原告親至被告銀行開戶時，已由被告
          銀行行員丁○○介紹，此由原告98年1月23日起訴狀
          所提附件四之97.10.03錄音譯本第3頁第2行－歐陽慧
          問：「那妳在跟她做介紹時有提到連動債嗎？」，陳
          婉茹：「我有提到」及同日之錄音譯本第5頁倒數第9
          行－戊○○：「妳當時為什麼不跟我解釋說明書內容
          ？」，丁○○：「我有說產品名稱為保本保息連動債
          ，日期是什麼時候開始，期間2008、2009兩年，利率
          在哪裡，多少面額，伯母有說太多東西了，她看不懂
          ，所以她叫我寫了一張便條給她。」此均可證明被告
          確實已善盡告知之義務無疑。
        於97年3月20日簽署系爭契約後之同年月23日即將系
          爭申請書、特定金錢信託資金信託報酬揭露及A/B/C
          股費用說明暨約定條款 (以上均第二聯)、「定息保
          本」連動式債券－商品說明書 (共四頁)、系爭連動
          債產品之英文條款 (共9頁)( 以下綜稱系爭契約書)
          及系爭連動債產品說明廣告DM(以下簡稱系爭DM ，請
          見鈞院卷第18頁背面)交予原告收執，此由原告98年1
          月23日起訴狀附件二及證人己○○於同年9月9日筆錄
          第6頁倒數第8行: 被告訴訟代理人問：「你下單後，
          是否有影印給原告？」證人答：「有，商品說明書是
          影印，申請書是副聯的正本。」；雖原告一再主張被
          告未於系爭申請書上填載「連動債」三個字，但由被
          告銀行行員所交付之商品說明書及系爭DM均以顯著之
          字體註明「定息保本」連動式債券或「2年澳幣『定
          息保本』連動債」之舉，可證被告並無任何欺瞞之意
          。
        依原告98年12月16日所提出之辯論意旨狀附件一舊存
          摺影本可知：原告於97年3月21日時之澳幣存款餘額
          為零，概因其所換購之澳幣均已由被告銀行依其指示
          投資於系爭商品。然於本案起訴時，原告認定系爭商
          品為澳幣定存，既無法提出定期存單為佐證，甚至於
          取得存摺時，對存摺餘額為零乙事均未置疑，依原告
          投資金融產品多年，投資經驗不在少數，於本案主張
          不知系爭商品為連動債顯係卸責空口之詞。
        被告銀行於系爭契約書簽訂後，於97年4月起每月月
          底前均郵寄綜合對帳單予原告，此亦由被告於98年12
          月17日答辯(六)狀所提之被證五：對帳單寄發明細表影
          本可稽；原告雖屢屢否認曾於97年4月至97年7月收受
          對帳單，然於99年1月20日庭訊筆錄第1頁倒數第2行
          －法官問：「原告是否有收到八月以後的對帳單？」
          第2頁第4行原告答：「連動債爆了以後，每個月都有
          收到」，此即為不合理之處，實因被告銀行所寄送之
          地址未曾改變，均為台南縣永康市○○街309巷25號
          ，何以自97年8月以後之對帳單，原告均確實收受無
          誤？而97年4月-7月之綜合對帳單卻消失無蹤呢?顯見
          原告之否認係臨訟杜撰之詞而不可信。
      (2)原告主張與其夫曾於97年8月收受被告銀行綜合對帳單
        後，曾於同年月26日到行詢問本件投資事宜，然遭第三
        人丁○○「堅稱對帳單上之商品只要看『2年期澳幣定
        期保本保息』即可，『連動債』三個字可不看」乙事，
        被告予以否認，依舉證責任之分配原則，此須由原告負
        責舉證以實其說；然還原當時之情境，第三人倘真於當
        時告知原告「連動債三個字可不看」 (此為假設語氣)
        亦屬合理，概因當時被告銀行及第三人均認為原告於簽
        訂系爭契約書時已知其投資之商品為連動債，且明瞭系
        爭產品之特性為「二年期定息保本」，顧名思義須存滿
        二年後贖回方有保本，若原告於97年8月26日當日即要
        求贖回系爭商品，原告不僅將損失往後每季之配息，亦
        需承受提前贖回之風險(即不保證信託本金100%之償付)
        ，是故「連動債三個字可不看」之建議乃被告銀行及第
        三人丁○○為使原告避免提前贖回風險基於專業所做之
        理財考量，而非原告所言刻意隱瞞之詐騙行為云云。
      (3)綜上所陳，被告銀行既於簽訂系爭契約書前，以口頭介
        紹系爭產品，更於簽約後以書面告知原告投資產品之內
        容、特性、風險等，其後並陸續寄發綜合對帳單予原告
        ，期間亦配合原告恐其夫「會問起這個東西」之要求，
        另外出具字據詳載產品之特性 (即原告起訴狀所列附件
        三：被告丁○○親筆繕寫之紙條影本)；原告不甘投資受
        損，更懼其夫責備，以其不識字為由，佯稱不知其購買
        之商品為連動債，再以被告銀行及第三人丁○○未告知
        投資產品名稱而欲主張契約不成立，無疑為將損失轉嫁
        於被告銀行，此乃司馬昭之心，路人皆知啊!
    2.原告有無告知被告不購買連動債或基金?
      (1)經查，系爭契約之真正早為兩造所不爭執，且系爭契約
        書上均有原告親筆之簽名，此亦為原告所不否認，縱使
        原告曾告知不購買基金 (連動債部分被告否認)，然系爭
        產品本身並非基金商品，被告銀行介紹系爭商品予原告
        並未違背其本意；退萬步言，即便原告曾告知被告其不
        願購買連動債 (此為假設語氣，被告否認)，然經被告之
        介紹並提供專業建議後，原告認系爭商品符合其需求而
        購買亦不無可能，合先敘明。
      (2)再查，原告一再陳稱因其曾投資基金失利，而不願再購
        買基金及連動債等語云云；然由兆豐國際商業銀行(以
        下簡稱兆豐商銀)所提供之原告投資紀錄可知：原告於
        兆豐商銀自95年6月20日投資連動債，並於95年11月27
        日購買基金至97年3月21日(即申購系爭產品之日)止，
        均未有任何贖回或損失紀錄，由此可知原告所言不實，
        原告所提之錄音帶內容均為誤導及混淆他人判斷之不實
        陳述，實難令人信服。
  (三)次查，原告提出97年9月30日、同年10月2日、同年月3日及7
    日等錄音（以下簡稱系爭錄音)欲證明其於同年3月20日至被
    告銀行係為辦理澳幣定存乙事，然因系爭錄音並未經被告銀
    行及當事人之同意而為，故其證據力令人質疑，並經被告銀
    行否認在案，今為令原告心服口服，茲就原告所列之錄音提
    出解釋如后:
    1.97年9月30日之會面部分:
      查被告銀行推薦之系爭連動債商品為雷曼兄弟銀行發行之
      金融商品，而雷曼兄弟銀行為世界知名銀行，發行系爭商
      品時，雷曼兄弟銀行之信用評等在S/P信用評等AA-以上，
      甚優於被告銀行，而原告目前無法贖回損失本金之原因係
      因發行及擔保機構雷曼兄弟凍結及停止贖回交易所致，亦
      即原告所發生之投資損害係因市場風險及發行機構信用風
      險導致，與被告銀行無關。前開事件於97年9月15日爆發
      後造成全球性經濟恐慌，被告銀行隨即通知所有客戶此一
      不幸之消息。被告銀行鹽行分行經理特於同年月30日至原
      告家中展現協理處理之誠意；原告提出4:18之部分錄音譯
      文部分欲證明被告銀行承認行員之過失實太過言重，概因
      被告銀行僅為一銷售平台，既非發行機構，亦非保證機構
      ，登門造訪乃因原告為被告銀行之理財貴賓，突遭逢此事
      ，被告銀行基於禮貌前往致意，此為人之常情，並非因有
      任何行銷問題而前往致歉云云。
    2.97年10月2日會面部分：
      (1)按投資人指定銀行為受託人辦理投資事務之情形，投資
        人本得信託法之規定，透過閱覽、抄錄或影印信託事務
        之文書等方式，了解連動債是否為百分之百之投資，而
        不以由銀行理財專員口頭告知投資人為限，合先敘明。
      (2)經查，原告於98年6月26日起訴補充續(一)狀內列出之27:
        31~28:38、30:14~31:04、34:05~32:45、35:18～38:17
        及38:29～41:29等部分錄音欲證明第三人丁○○為虛偽
        不實之陳述，然上開錄音內第三人僅陳稱「沒有再特別
        強調」，此並不代表於介紹系爭商品過程中「未曾告知
        」，且於38:29之談話過程中，並未給予第三人丁○○
        任何說話及辯駁之機，原告之錄音動機實令人懷疑。
    3.97年10月3日錄音部分：
      原告列出3:50~10:59、12:35~14:35、14:30~17:06、19:
      45~ 24:45、25:53~31:49、31:50~57:06、59:29~63:20、
      69:10～01:14:42等部分錄音內容欲「證明原告確實有告
      知行員丁○○，其在其他銀行營業員之推銷下，購買基金
      虧損，…證明行員丁○○明知原告當日係要辦理定期存款
      手續，原告並有向其表明不要買基金」等主張，然系爭產
      品之本身乃為連動債，本無須為任何基金之搭配，被告及
      第三人丁○○並未有任何隱瞞，亦告知系爭商品之名稱及
      商品之特性 (請參附件三：97.10.03譯文節本)，況且於
      原告購買後之7月發行機構亦依約付息l,725 元澳幣，一
      切均符合契約之約定，若非發行機構發生信用風險，原告
      於此時已近獲利了結之時機，此亦為被告所不樂見之情況
      。
    4.有關97年10月17日錄音部分:
      原告列出51:24、01:01:06及01:11:05此三部分之錄音對
      話欲證明被告銀行已承認行員之過失，然因此部分錄音之
      當事人乃原告協同其夫及證人乙○○，而證人已於98年7
      月30日庭訊中具結並否認上開主張，請參鈞院卷98年7月
      30日庭訊筆錄第3頁第16行－法官問：「原告稱你和徐敬
      忠都承認錯誤，有無這回事？」，證人答：「沒有。」；
      同頁倒數第5行－原告訴訟代理人問：「根據九十七年十
      月十七日的錄音內容內，譯文第九頁證人稱我來想辦法跟
      我們董事長說，不然以丁○○所寫的那張去算，以現在的
      匯率折算回來給你，這就是你們公司承認有錯？」，證人
      答：「就我所知，我們公司沒有承認此部分有錯」，是故
      ，原告就其主張自應負舉證之責。
  (四)就原告一再提及97年8月26日被告銀行「把原告舊的存摺收
    回去」乙事答辯如下：因被告銀行於97年7月14日更換外匯
    系統及主機，致使在此之前所核發之存摺均無法再使用，且
    因鹽行分行並非外匯指定分行，故原告所持之舊存摺依公司
    規定須回收送至被告銀行外匯指定分行 (即被告銀行營業部
    或國外部－辦公地點在台北)換發新摺，此乃被告銀行內部
    之作業方式，久未將存摺返還乃因原告久未至被告銀行出入
    ，再加上被告銀行無多餘人手將存摺送還，竟招致原告多所
    懷疑，而屢屢將不相干之事情牽扯進本案，實令人至感遺憾
    。
  (五)並聲明：1.駁回原告之訴；2.訴訟費用由原告負擔。
三、兩造爭執與不爭執事項：
    (一)兩造所不爭之事實：
      1.原告委託被告投資系爭商品之金額為2,814,500元，有
        京城商業銀行「特定金錢信託投資國內／境外基金」暨
        「特定金錢信託投資國外有價證券申請書」一份可參，
        申請書上有價證券名稱「兩年期澳幣定期保本」，並無
        「連動債」三字，原告有於該申請書簽名並收受。
      2.原告於97年3月間，經訴外人即被告行員丁○○之介紹
        及推薦下，購買系爭商品，因雷曼兄弟破產，到期後至
        今仍無法贖回。
      3.原告確曾於申請書、費用說明暨約定條款、商品說明書
        及客戶聲明上簽名，而印文亦為原告印章所蓋並收受。
      4.原告97年8 月26日有接到7月份對帳單。
      5.原告於雷曼兄弟破產後，就與被告對系爭商品產生之爭
        議向金管會銀行局提出申訴，並由金融消費爭議評議委
        員會進行評議，而該評議委員會評議結果認為被告應補
        償原告系爭商品損失金額（原始投資本金－配息金額－
        贖回金額－銀行其他已補貼金額）之33％。
      6.丁○○書立「3/20美金30. 694買澳28.145→10萬澳幣
        →台幣2,814,500年利率6.8%固定，市場澳／美金
        0.9144」之字條交原告收存，於8月26日在字條上加註
        保本保息。
      7.原告只有小學學歷。
      8.該系爭商品並未向原告收取手續費。
      9.被告於97年7月8日將雷曼兄弟利息澳幣1,725元存入原
        告之帳戶。兩造同意以起訴時之匯率計算配息。
      10.理財專員己○○於97年3月21日以連動債下單時，並未
        與原告碰面。
      11.原告98年2月3日起訴時，澳幣匯率是21.5268，購買時
        匯率是28.145。
    (二)爭執事項：
      1.被告有無告知原告非二年期澳幣定期存款而是雷曼兄弟
        的連動債？
      2.被告是否違反信託法第22條、民法第535條善良管理人
        之注意義務？
      3.原告是否因此受損害，得向被告請求損害賠償？
四、本件之爭點厥為：被告有無告知原告非二年期澳幣定期存款
    而是雷曼兄弟的連動債？被告是否違反信託法第22條、民法
    第535條之注意義務？原告是否因此受損害，得向被告請求
    損害賠償？茲說明如下：
（一）按當事人主張有利於己之事實者，就其事實有舉證之責任
      ，民事訴訟法第277條前段定有明文。又受託人應依信託
      本旨，以善良管理人之注意，處理信託事務。受託人因管
      理不當致信託財產發生損害或違反信託本旨處分信託財產
      時，委託人、受益人或其他受託人得請求以金錢賠償信託
      財產所受損害或回復原狀，並得請求減免報酬。再受任人
      處理委任事務，應依委任人之指示，並與處理自己事務為
      同一之注意，其受有報酬者，應以善良管理人之注意為之
      。受任人因處理委任事務有過失，或因逾越權限之行為所
      生之損害，對於委任人應負賠償之責；信託法第22條、23
      條、民法第535條、第544條分別定有明文。
（二）被告有無告知原告非二年期澳幣定期存款而是雷曼兄弟的
      連動債？契約有無合致？
      原告主張係向被告公司投資澳幣定存，系爭商品契約被告
      公司下單之理專己○○並未告知風險而行員丁○○亦僅告
      知原告為「保本保息，利息固定，年利率6.8%，申請書亦
      未寫連動債，故關於連動債之契約雙方意思並不合致，契
      約因而不成立云云，為被告所否認。經查，原告雖簽署「
      特定金錢信託投資國內/境外基金」暨「特定金錢信託投
      資國外有價證券」申請書，其上載明申購「二年澳幣定息
      保本」，另所附「定息保本」連動式債券-商品說明書，
      亦載明商品名稱為2年期澳幣【定息保本】連動債，有上
      開申請書及商品說明書影本在卷可參（本院卷第10頁、第
      12頁），且查，本件之「定息保本」連動式債券-商品說
      明書，共計四頁，於第四頁載明簽訂日期為97年3月21日
      ，委託人簽名或蓋章欄內有原告戊○○之簽名及印文，文
      末亦註明※【正本（共4頁）：分行留存。影本（共4頁）
      ：交委託人收執】（本院卷第13頁反面）。準此，原告雖
      主張訴外人丁○○即本件之理財行員，並未於「特定金錢
      信託投資國內／境外基金」暨「特定金錢信託投資國外有
      價證券」申請書上填寫「連動債」三個字，被告公司既未
      告知投資產品之名稱，兩造之意思表示即不一致云云，惟
      查申請書上有價證券名稱雖僅載「兩年期澳幣定期保本」
      ，縱無「連動債」三字，但原告既於該申請書、產品說明
      書簽名並收受，且該申請書附有產品說明書，從其收執之
      商品說明書影本及DM（本院卷第18頁反面）均以顯著之字
      體註明「定息保本」連動式債券或「2年澳幣『定息保本
      』連動債」，均可得而知本商品係2年期澳幣定息保本連
      動債，原告雖辯稱伊僅小學畢業所以不識字，但小學能畢
      業即難認不識字，且「連動債」三字並非艱深之中文字，
      原告抗辯不識字，不知係連動債云云，顯非可採，況商品
      說明書上客戶聲明上，原告已表示詳細審閱，故原告雖主
      張被告未於系爭申請書上填載「連動債」三個字，但由被
      告銀行行員所交付之商品說明書及DM，均足證原告縱使在
      簽約時尚不知係連動債，但事後即可得而知之，被告並無
      任何欺瞞原告或使之誤認之意，準此，原告主張申請書之
      商品名稱未寫「連動債」，並不知非二年期澳幣定期存款
      而是雷曼兄弟的連動債，故契約未合致一節，尚不足採。
（三）被告銀行違反善良管理人之注意義務：
    (一)兩造間就系爭商品成立信託契約，且被告可收取0.2%（最
      低等值200元）之信託管理費（以上載明於特定金錢信託
      資金信託報酬揭露及A/B/C股費用說明暨約定條款）（本
      院卷第11頁），則依信託法第22條及民法第535條後段之
      規定，被告應就原告所信託委任之事務，依信託本旨及原
      告之指示，以善良管理人之注意，處理信託之事務。原告
      委託被告投資購買國外金融商品，並要求須「保本」，不
      得有全損風險之情形下，被告及其所屬理專人員即應掌握
      原告有無域外投資金融商品經驗及其資力並無法承擔重大
      損失風險等背景資料，提供原告適當之投資服務，包括完
      整逐條說明系爭商品條款內容，並明確告知系爭商品之風
      險屬性，即其保本可能性，及不保本之風險極限，以謀求
      原告之最大利益，不令原告有任何疑問或誤導之情形（證
      券投資信託及顧問法第7條、第8條、第62條及證券投資信
      託事業管理規則第19條、第22-1條規定參考），並應於投
      資期間，隨時注意原告所購買之金融商品風險變化情況，
      適時通知原告，提供其規避風險之資訊，如此始可認有盡
      受任人之善良管理人注意義務。惟本件原告主張被告及所
      屬執行該項理財業務人員丁○○並未盡上開善良管理人注
      意義務，即理財行員丁○○明知原告投資目的係在保本及
      獲利，且其資力並無法承擔重大損失風險，並要求保守之
      投資等情，竟仍於執行上開受託投資購買系爭連動債之業
      務時，疏未為完整說明及告知風險屬性及不保本之最大風
      險，致原告誤認系爭連動債仍屬保本之性質，而予以委託
      投資購買。
    (二)被告雖抗辯被告理財人員丁○○有盡說明及告知風險義務
      ，且被告公司亦有定期寄送對帳單予原告參考，故並未違
      反信託法第22條及民法第535條之應盡善良管理人注意義
      務規定云云。惟查被告公司就丁○○有善盡說明及告知風
      險義務等有利於己之積極事實，並不能提出錄音或其他證
      據資料以資證明，雖被告陳稱原告有在系爭連動債產品條
      件內容說明書及特約事項文件上蓋章表示知悉系爭連動債
      不保本性質及風險屬性，以及前開由丁○○親自書寫「
      3/20美金30.694，買澳28.145，市場澳／美金0.9144，10
      萬澳幣→台幣2,814,500年利率6.8%固定」等文字之紙張
      （見本院卷第19頁），即堪證明丁○○有對原告為不保本
      之說明，惟均為原告所否認。經核上開紙張所載之文字乃
      隻字片語，無法辨識內容真正涵意，且均無「不保本」之
      字樣，況97年8月26日丁○○復加註「保本保息」，原告
      主張上開文字乃丁○○說明係辦理「台幣定期存款」及「
      澳幣定期存款」，定存保本之性質；被告則稱上開文字乃
      在向原告說明其之前購買之金融商品有保本性質，及強調
      系爭連動債不保本性質，兩造就上開文字之解釋雖各有不
      同，惟本院就該字條文字觀之，並無不保本之說明，反有
      買澳幣做定存之意，故尚難認該字條文字證明丁○○有說
      明及告知系爭連動債不保本特性及風險之事實。至原告雖
      有在上開說明書及特約文件上蓋章，但僅能證明其有用印
      之事實，惟仍不足以據為證明丁○○確有為充分說明系爭
      連動債之性質及風險，以及原告有詳細閱讀上開文件內容
      ，並因丁○○之說明而了解系爭連動債並不保本之特性。
      況查被告公司所提供之系爭連動債產品說明書及特約事項
      文件之定型化契約記載格式，其文字明顯細小且排列緊密
      ，並夾雜英文資料，非有充分時間予以逐條多次仔細閱讀
      ，實難立即得以知悉重要內容，且原告僅小學學歷對英文
      資料自難了解，而原告一再否認丁○○有讓其仔細閱讀上
      開文件，則關於原告有閱讀上開文件及丁○○確有說明及
      告知之有利於被告之事實，即應由被告負舉證之責。且查
      本件被告就此部分之事實，並不能舉證以資證明，丁○○
      亦自承「在妳要離開時，妳有請我寫一張字條，因為我知
      道妳沒有在看後面那些資料。」（見錄音譯本），被告理
      財人員既知原告未看後面之資料，更須以善良管理人注意
      義務，告知風險，則自難依上開說明書及特約文件上有原
      告之印文，即認定丁○○有盡上開說明及告知之善良管理
      人注意義務。被告既不能舉證證明其等確有盡受託人之善
      良管理人注意義務，則被告所為此部分之抗辯，自非可取
      。
    (三)次查，原告主張伊於簽約當時有詢問丁○○不買基金，要
      保本保息，丁○○則說：97.03.18介紹時沒有特別強調，
      此商品和妳之前台新投資的基金不同，此商品為保本保息
      ，只有連動債才能做保本保息，可能有提醒到連動債，但
      沒有強調等語；（見本院卷錄音譯本）「戊○○問：97.
      03. 20買澳幣時是否有說這些要作為連動債?丁○○答：
      我以為之前已經說了，妳應該知道此為連動債，沒有再特
      別強調，在簽約時，我有指出這裡這裡要簽名，還有告訴
      妳匯率6.8%，沒有騙妳哦，在妳要離開時，妳有請我寫一
      張字條，因為我知道妳沒有在看後面那些資料。」由此可
      知，原告主張其委託被告投資購買國外衍生性金融商品，
      最低限度乃要求須保本乙節，應為可採。則被告銀行及其
      所屬理財人員既已明知保本係原告投資本件最低需求，自
      應提供原告適當之投資服務，包括完整逐條說明系爭連動
      債契約條款內容，並明確告知系爭連動債之風險屬性，即
      其保本可能性，及不保本之風險極限，以謀求原告之最大
      利益，不令原告有任何疑問或誤導之情形（證券投資信託
      及顧問法第7條、第8條、第62條及證券投資信託事業管理
      規則第19條、第22-1條規定參考），並應於投資期間，隨
      時注意原告所購買之金融商品風險變化情況，適時通知原
      告，提供其規避風險之資訊，如此始可認有盡受任人之善
      良管理人注意義務（臺灣高等法院98年度上易字第299號
      判決意旨參照）。蓋因被告銀行與原告訂立系爭連動債契
      約性質既係「特定金錢信託投資契約」，意即係委由被告
      銀行受原告之指示為原告投資系爭連動債，原告對雷曼兄
      弟公司並無直接請求權，則雷曼兄弟公司有無虧損或破產
      等重大訊息，即非對雷曼兄弟公司無直接請求權之原告等
      一般投資大眾所能輕易查悉，故本院審酌上情，認為此部
      分訊息提供應劃歸由被告盡其善良管理人注意義務，較合
      事理。又丁○○及被告公司於原告購買系爭連動債後，雷
      曼兄弟公司自96年2月26日起至97年9月15日破產為止，市
      場上陸續有相關新聞報導該公司因美國次級房貸等影響，
      導致股價下挫、發行之債券信貸評比調低及裁減員工等重
      大訊息，則被告銀行及所屬執行該項理財業務人員在明知
      原告最低要求為保本情形下，自應盡善良管理人注意義務
      ，定期將上開可能影響投資風險相關訊息告知原告，並於
      系爭連動債之投資因國際金融海嘯導致發生風險極大變動
      前，積極主動告知原告，使原告能在獲得充分資訊情況下
      ，自行判斷是否繼續投資或認賠回贖，倘被告銀行確已定
      期或不定期提供系爭連動債及其發行機構等相關訊息予原
      告，果爾，無論原告係選擇繼續投資或認賠回贖，斯時所
      生損害則概由原告自負投資風險。本件被告銀行既未定期
      報告上開投資風險變化情形，而於系爭連動債之投資因國
      際金融海嘯導致發生風險極大變動時，亦未積極主動告知
      原告，使原告受有無法取回投資本金之重大損害之事實，
      堪認被告公司僅單純寄送對帳單予原告，但並未適時主動
      為風險變動通知，從而，被告理財行員丁○○未就系爭連
      動債不保本特性為詳細及明確之說明及告知，就發生重大
      風險變動時亦未適時主動通知原告，是原告主張被告銀行
      未依信託法第22條及民法第535條規定，盡善良管理人注
      意義務，致其受有不能於系爭連動債到期時收回全部投資
      款之損害等語，即為可取。
（四）原告請求被告銀行應給付2,814,500元及遲延利息部分，
      有無理由？
    1.同前所述，被告銀行及其所屬執行受託業務人員於執行受
      託事務時，有未依信託法第22條及民法第535條規定，盡
      善良管理人之注意義務，致原告受有損害，則原告主張依
      信託契約及民法關於委任契約債務不履行之規定，請求被
      告銀行賠償其所受損害，即屬有據（信託法第23條規定及
      民法第544條規定參照）。
    2.末按損害賠償，除法律另有規定或契約另有訂定外，應以
      填補債權人所受損害及所失利益為限，民法第216條第1項
      定有明文。查本件雖因被告銀行及其受僱人未盡善良管理
      人注意義務，致原告投資2,814,500元購買系爭連動債，
      未支付手續費，惟其於投資期間受領配息澳幣1,725元，
      故就其所受損害應扣除上開已取回之利得，則原告主張其
      受有損害新臺幣2,777,366元（其計算式為：投資金
      2,814,500元-配息37,134元【兩造均同意按起訴時之匯率
      即1：21.5268計算】=2,777,366元）及自起訴狀繕本送達
      之翌日即98年2月11日（本院卷第33頁）起至清償日止，
      按年息5％計算之遲延利息，即屬有據，逾此範圍之損害
      金額主張，則屬無據。
（五）原告因購買系爭商品所生爭議向金融消費爭議案件評議委
      員會申請評議，經該會以99年1月5日全評結字第009532號
      函評議結果為「本件受訴銀行應補償申訴人系爭商品損失
      金額（原始投資本金-配息金額-贖回金額-銀行其他已補
      貼金額）之33%」，此有該會之函一份在卷可參（本院卷
      第208頁）。而該會之評議結果係屬銀行間之自律性規範
      ，並無公權力之強制效果，且該會係書面審查作業，衡平
      的給申訴人補償，而不是賠付損失，以期消弭連動債銷售
      糾紛所引發的對立不安，亦難據此作為原告損失金額僅
      33%，併此敘明。
（六）原告另主張依證券交易法第20條第1項規定，原告因被告
      公司人員詐欺及其他足致原告誤信之行為，有故意施用詐
      術致其陷於錯誤而購買系爭連動債，被告自應負損害賠償
      責任。惟查，因原告就被告理財人員有何故意不法主觀要
      件及施用詐術行為，始終不能確實舉證以實其說，故其所
      為此部分之主張，尚不足取。
五、綜上所述，原告請求被告銀行應付2,777,366元，及自98年
    2月11日起至清償日止，按年息5％計算之利息，洵屬有據，
    應予准許；至超過上開範圍之請求，則屬無據，不應准許。
    另原告陳明願供擔保聲請宣告假執行，核無不合，其勝訴部
    分爰酌定相當擔保金額，准許之。至原告敗訴部分，其假執
    行之聲請，則因駁回而失所依附，應併予駁回。
六、按法院為終局判決時，應依職權為訴訟費用之裁判；各當事
    人一部勝訴，一部敗訴者，由法院酌量情形，命兩造以比例
    分擔或命一造負擔訴訟費用，民事訴訟法第87條第1項、第
    79條分別定有明文。經查：本件裁判費28,918元，揆諸前開
    規定，應由原告負擔十分之一即2,892元（四捨五入），其
    餘由被告負擔，爰併予確定如主文所示。
七、本件事證已臻明確，兩造其餘攻擊防禦方法，經本院審酌後
    ，認與判決結果不生影響，爰不一一論述，附此敘明。
八、據上論結，本件原告之訴為一部有理由，一部無理由，依民
    事訴訟法第79條、第87條第1項、第390條第2項，判決如主
    文。
中    華    民    國    99    年    7     月    30    日
                  民事第二庭    法      官  侯明正
以上正本係照原本作成
如對本判決上訴，須於判決送達後20日內向本院提出上訴狀。如
委任律師提起上訴者，應一併繳納上訴審裁判費。
中    華    民    國    99    年    7     月    30    日
                                書  記  官  程欣怡

司法院資訊處製作；財團法人民間司法改革基金會備份。
